【裁判字號】    89,訴,351
【裁判日期】    890517
【裁判案由】    履行買賣契約
【裁判全文】
臺灣臺南地方法院民事判決  八十九年度訴字第三五一號
    原      告  乙○○○
    訴訟代理人  張天良律師
                許世烜律師
    被      告  甲○○      住台北縣新店市○○路○段八十六巷三十四弄一號
    訴訟代理人  林憲同律師
    複代理人    吳永茂律師
                曾慶雲律師
右當事人間請求履行買賣契約事件，本院判決如左：
    主    文
被告應將坐落台南縣東山鄉○○○段一六八地號、田、面積零點捌肆貳公頃之土地
應有部分捌肆貳分之柒貳貳柒移轉登記為原告所有。
訴訟費用由被告負擔。
    事    實
甲、原告方面：
一、聲明：求為判決如主文第一項所示。
二、陳述：
（一）已歿之郭昭良，原姓名為郭壬辰，係被告之先父。已歿之黃炳清，是原告之先
      夫（請看起訴狀所附一號証、二號証之戶籍謄本）訴外人黃水來是黃炳清之兄
      ，黃水來與黃炳清曾係同居共財之同一家人。郭昭良於民國五十七年五月間，
      將其所有坐落東山鄉○○○段一六八地號、田、八三四二平方公尺土地持分八
      三四二分之七三五七出賣予黃炳清，訂有契約書，並將其五十七年三月八日所
      領印鑑証明書交予黃炳清（請看起訴狀所附三號証契約書及印鑑証明）。郭昭
      良嗣於七十二年三月二十二日為其未出賣部分土地之出入，向黃炳清買回土地
      持分八三四二分之一三０，使黃炳清所承買土地持分減少，成為八三四二分之
      七二二七，當時因受法令之限制，不得辦理農地持分之移轉登記，雙方乃訂立
      買賣契約書，載明「價款全部結清」、「本件買賣因法令限制，不得持分共有
      登記，日後法令修改後，始辦理移轉登記手續，出賣人應無條件提供印鑑証明
      書、印章等，不得藉口刁難或無理要求，並放棄先訴抗辯權」。郭昭良又將其
      七十二年三月三日所領印鑑証明一紙交付予黃炳清（請看起訴狀所附四號証買
      賣契約書及印鑑証明）。買賣之後，郭昭良將其所出賣部分之土地交付承買人
      黃炳清及訴外人黃水來並以紅磚築牆，將其所保留未出賣部分圍起來，嗣又在
      其買回去部分敷設水泥，做其出入之通路之用，往年政府對農地有課田賦，郭
      昭良接到田賦代金繳納通知單或通知書時，均交給黃炳清，由黃炳清向政府繳
      納，黃炳清於七十四年十二月十一日去世，黃炳清去世之後，系爭農地之田賦
      也均繼續由原告繳納（請看起訴狀所附五號証之相片及六號証之田賦代金繳納
      通知單及通知書）。郭昭良於八十一年九月十九日去世，被告為其繼承人之一
      ，系爭土地已由被告辦妥遺產分割繼承登記，登記為被告一人所有（請看起訴
      狀附呈之七號証土地謄本），黃炳清於七十四年十二月十一日去世，其繼承人
      為原告（黃炳清之妻）與其子女黃昭元、黃描婷、黃昭瑋共四人（請看起訴狀
      附呈二號証之繼承人系統表及戶籍謄本），黃炳清承買土地之權利，由原告與
      其子女共同繼承，該權利係債權，在全體繼承人同意之下，該債權可移轉（請
      參照本狀附呈之最高法院六十九年度台上字第三六六六號判決），繼承人黃昭
      元、黃描婷、黃昭瑋三人均外出不在鄉下從耕，其母親即原告一人在鄉下從事
      農耕，將系爭農地登記為原告一人，較符合實情，黃昭元、黃描婷、黃昭瑋三
      人乃將本件買賣之債權移轉予原告一人，並於八十九年二月二日將債權移轉之
      事實通知被告（請看本狀附呈之郵局第八十七號存証信函及回執）。依原土地
      法第三十條及農業發展條例第三十條，一宗農地不得辦理持分之移轉登記，本
      年政府之農業政策變動，八十九年一月二十六日修改土地法及農業發展條例，
      將該限制之規定刪除，則單獨一人所有之農地，可將其一部分出賣並辦理移轉
      登記（請看原告八十九年二月十八日準備書狀所附鈞院民事執行處八十九年一
      月二十八日之公告）。土地出賣人郭昭良去世後，其就本件買賣契約之義務，
      由被告繼承（民法第一千一百四十八條）債權之移轉，經讓與人或受讓人向債
      務人通知即生效力（民法第二百九十七條參照），土地承買人黃炳清就本件買
      賣之債權，由其繼承人則原告與黃昭瑋、黃描婷、黃昭瑋繼承後，已由全体繼
      承人之同意，移轉予原告一人，並已通知被告，原告茲依据買賣關係請求被告
      應履行出賣人之義務，被告應將系爭土地之應有部分八三四二分之七二二七移
      轉登記為原告所有。
（二）對被告之主張抗辯：
    １關於被告抗辯原告有訴之變更或追加部分：
      查原告係依据買賣契約，提起本案訴訟，於起訴狀訴之先位聲明，請求土地之
      分割及特定部分之移轉登記，於備位聲明，請求土地應有部分之移轉登記，嗣
      於八十九年二月十五日之準備書不再請求土地分割，僅請求土地應有部分之移
      轉登記，先後請求之法律依据均係買賣契約關係，並無訴之變更或追加之情事
      ，況依据同一事實所為訴之變更或追加，不必對造之同意（請看修正後之民事
      訴訟法第二百五十五條第二款、第三款）。則被告指原告有訴之變更或追加，
      其不同意之主張，非有理由。
    ２關於被告主張黃炳清與郭昭良之間，未有買賣，因郭昭良向黃炳清借款，為要
      擔保承買人之權利而訂立虛偽之買賣契約部分：查黃炳清與郭壬辰（郭昭良）
      之間就系爭土地有買賣之事實，有五十七年五月間之契約書及七十二年三月二
      十二日之買賣契約書及郭壬辰交給黃炳清之印鑑証明書可証，被告就該契約書
      之真正不爭執，應認定郭昭良與黃炳清之間有買賣關係存在。被告主張郭昭良
      訂立該買賣契約係虛偽之意思表示，惟主張虛偽意思表示者，應就其主張負舉
      証責任（最高法院四十八年台上字第二九號判例），被告並無任何証据可証明
      其先父郭昭良訂立上開二件買賣契約是虛偽之意思表示。事實上，並無「虛偽
      意思表示」之情形存在，由左開事實，亦可判斷：抵押權係不必將抵押物移交
      占有之權利，郭昭良若未出賣土地，為何要將出賣範圍之土地點交予黃炳清及
      其家兄黃水來占用？抵押債務人可隨時清償債務，使抵押權消滅，為何要將其
      未出賣範圍之土地，用紅磚築造堅固之圍牆圍起來？為何七十二年三月二十二
      日向黃炳清買回部分土地（持分八三四二分之一三０）充做通路？為何過去歷
      年郭壬辰（郭昭良）名義之田賦均由黃炳清或原告繳納？若有金錢借貸，為何
      未約定利息？為何未繳利息？若要擔保借款，乾脆在整筆土地上面設定抵押權
      予黃炳清即可，何必就土地之一部分持分訂立買賣契約書？
    ３關於被告主張「訴外人黃水來與原告在另案訴訟中，主張五十七年之契約書上
      面所載新台幣七萬二千四百元之買賣價金，實際上是借款」部分：查原告並非
      另案訴訟之當事人，原告與黃水來從未主張上開買賣契約書上面所載買賣價金
      係借款。
    ４關於被告主張本件買賣訂約後，六十年九月三日政府訂頒農業發展條例第三十
      條，禁止農地持分買賣，依民法第二百二十五條變成不可歸責於雙方事由而給
      付不能，本件買賣歸於無效部分：查郭昭良將系爭土地出賣予黃炳清時（民國
      五十七年五月間），農業發展條例尚未頒布，買賣應有效。嗣因農業發展條例
      頒布，無法辦理農地持分之移轉登記，但是，郭昭良於七十二年三月二十二日
      買回一部分土地，充作其通路之用時，在是日之買賣契約書第十二條載明買賣
      之不動產標示為坐落東山鄉○○○段一六八號十二則面０．八三四二公頃之八
      三四二分之七二二七，第十四條約定「迨日後法令修改，始辦理移轉登記手續
      ，出賣人應無條件提供印鑑証明書、印章等，不可藉口刁難或無理要求」，則
      本件買賣應有效（民法第二四六條及最高法院七十年台上字四五三七號判例參
      照），被告另所謂「本件買賣價金，已經因買賣契約不履行而變更為損害賠償
      之債」之主張，又依法無据，與事實又不符，純不足採。
    ５關於被告主張買賣至今已超過十五年之時效期間，被告有權拒絕履行買賣部分
      ：查請求權之消滅時效期間，自可得行使時起算（民法第一百二十八條）買賣
      雙方在七十二年三月二十二日之買賣契約約定「迨日後該法令修改後，始辦理
      移轉登記手續」而禁止農地持分移轉登記之法令，又於民國八十九年一月二十
      六日始廢除，則原告自是日起始得行使請求權，請求移轉登記，至今未逾十五
      年，原告之請求權尚未消滅。
    ６關於被告主張原告與案外人黃水來在另案訴訟，就事實之主張與原告在本案之
      主張不符部分：查另案（鈞院八十四年訴字第三四九號）之當事人為訴外人黃
      水來、黃莊素蘭與被告甲○○一共三人而已，本案原告並非該另案之訴訟當事
      人，黃水來、黃莊素蘭在另案之主張，與原告在本案之主張並無互相矛盾之處
      ，假設訴外人黃水來、黃莊素蘭在另案之主張，與原告在本案之主張有出入，
      也不得以黃水來、黃莊素蘭之主張拘束本件原告。
（三）關於另案訴訟之案情：
      查被告所謂另案即鈞院八十四年訴字第三四九號，被告請求確認抵押債權存不
      存在及請求案外人黃水來、黃莊素蘭塗銷抵押權登記訴訟之案情係：黃水來與
      原告之丈夫黃炳清係兄弟，黃莊素蘭係黃水來之妻，郭昭良出賣系爭土地時，
      黃水來、黃炳清同居共財，因黃水來是哥哥，買賣由黃水來出面接洽，兄弟二
      人乃以共財之金錢向郭昭良購買土地，訂立買賣契約時，均同意以黃炳清一人
      為土地承買人，並訂立買賣契約，所付價金之來源雖是兄弟二人共財之金錢，
      買賣契約之承買人應係黃炳清一人（例如，父親出錢買房屋，以其子名義與出
      賣人訂立買賣契約時，該買賣契約之承買人應為其子），黃水來與其妻黃莊素
      蘭在法律上雖非系爭土地買賣契約之當事人，但是其係利害關係人。本件買賣
      之後，出賣人郭昭良因案不敢住在家鄉，離開土地所在地之東山鄉，到北部，
      而土地承買人黃炳清也有再轉賣土地予他人之意，不急著辦理移轉登記。雙方
      拖延辦理土地之移轉登記，隔了一段時間，政府頒佈農業發展條例，禁止農地
      持分移轉登記，黃水來兄弟二人擔憂以黃炳清之名義所承買土地之權利因不能
      移轉登記而受損，適土地出賣人郭昭良尚有良心，同意以設定抵押權之方法來
      確保土地承買人之權利，乃由其設定權利價值蓬萊稻谷五萬台斤之抵押權予黃
      水來，嗣土地漲價，郭昭良再設定權利價值蓬萊稻谷之三十五萬台斤之抵押權
      予黃莊素蘭，嗣土地出賣人郭昭良去世，其繼承人除了被告之外，尚有其姐妹
      ，被告若有將農地持分移轉登記予原告之誠意，其可與其姐妹商量，辦理共同
      繼承，配合黃炳清所承買持分，由其繼承登記土地持分八三四二分之七二二七
      ，其他部分由其姐妹繼承，其即可將黃炳清所承買之土地持分八三四二分之七
      二二七移轉登記予原告，惟被告不如此辦理，有賴債之跡象。適抵押權之有效
      期限將要屆滿（註：依民法第八百八十條，抵押權有有效期限），禁止農地持
      分移轉之法令又尚未廢除，黃水來、黃莊素蘭心裡恐惶，乃以一般抵押權人拍
      賣抵押物之方法聲請鈞院裁定拍賣抵押物，擬再出一次代價向法院標買土地，
      被告即以其先父郭昭良並未向黃水來、黃莊素蘭借款為理由，提起鈞院另案即
      八十四年訴字第三四九號塗銷抵押權等之訴訟，請求黃水來、黃莊素蘭塗銷抵
      押權登記，訴訟結果，就黃莊素蘭部分，法院判決黃莊素蘭敗訴，應塗銷抵押
      權登記，該部分判決已確定；就黃水來部分，法院判決黃水來勝訴，將被告甲
      ○○之請求加以駁回，就該部分，被告甲○○不服，上訴最高法院，最高法院
      尚未判決。被告甲○○提起上開另案訴訟，於其起訴狀及在鈞院辯論時就其先
      父郭昭良與原告之先夫黃炳清就系爭土地有買賣之事實不爭，嗣被告甲○○不
      服鈞院對其不利之第一審判決，上訴第二審後，其訴訟代理人就先後二次所訂
      買賣契約書之真正，仍不爭執，惟改口主張「實際上未有土地之買賣」，該另
      案之第二審判決，經最高法院發回二次，惟無論第一審、第二審或第三審之判
      決，均認定被告之先父郭昭良確有將土地出賣，並與原告之先夫黃炳清訂立買
      賣契約書，則未採用被告所謂「實際上未有買賣，係金錢借貸」之主張（請看
      附呈之另案第一審、第二審及第三審歷審之判決書）則另案之判決亦認定被告
      之先父郭昭良確有將系爭土地出賣予原告之先夫黃炳清。
三、證據：提出１郭昭良戶籍謄本、２黃炳清戶籍謄本、３五十七年七月二十五日契
    約書及印鑑證明影本、４七十二年三月二十二日買賣契約書及印鑑證明影本、５
    相片一張、６田賦代金繳納通知單及通知書十六張、７土地謄本及地籍圖正本、
    ８存證信函影本、９八十七年上更二字第四四號民事判決書、１０原告與子女八十
    九年二月二日所寄存證信函及回執、八十六年訴字第三四九號三審判決書各一
    份等為憑。
乙、被告方面：
一、聲明：求為判決原告之訴駁回；訴訟費用由原告負擔。
二、陳述：
（一）原告主張民國（下同）七十二年三月二十二日之買賣契約非郭昭良所簽訂：
      依原告所提出七十二年三月二十二日之買賣契約書，其上郭昭良之簽名與郭昭
      良平日之筆跡並不相同，顯然並非郭昭良所簽署，原告必須就該買賣契約書為
      郭昭良所簽署及該契約書之真正負舉證責任，否則該契約書對於郭昭良即無拘
      束力。
（二）原告所主張五十七年四月二十五日之買賣契約，及七十二年三月二十二日之買
      賣契約，應為「通謀虛偽意思表示」而無效：
    １該買賣契約並非真正：
      原告主張五十七年四月二十五日簽訂之買賣契約書其上記載買賣價金為七二四
      ００元。然查，系爭土地於五十七年一月二十四日設定抵押債權十八萬八千一
      百元之抵押權於訴外人張朝旺及於五十七年三月十八日設定抵押權十二萬元之
      抵押權於訴外人張朝旺，均於六十三年九月十二日清償後塗銷。換言之，於五
      十七年四月二十五日簽訂買賣合約之前，系爭土地共有三十萬八千一百元之抵
      押權存在，依常理，系爭土地之買賣價格應在三十萬八千一百元以上。然原告
      所提出之買賣契約書竟記載買賣價金為七萬二千四百元，足可證明五十七年四
      月廿五日之買賣契約並非真正之買賣契約，而是買賣以外之其他用途所簽訂。
    ２七萬二千四百元是借款而非買賣價金：
      訴外人黃水來與原告在另案訴訟中則共同主張：上開買賣價金實際上係「借款
      」；借貸雙方則互相約定改依「稻谷五萬台斤」及「稻谷三十五萬台斤」償還
      。原告等人在該案陳述所言：一則本案所涉兩件買賣合約，應是「雙方通謀虛
      偽意思表示 (買賣土地）而隱藏他項法律行為（借貸款項）」；本件買賣合約
      應因雙方欠缺「買賣土地之法效意思」而歸於無效。謹按：「解釋意思表示，
      應探求當事人之真意，不得拘泥於所用之詞句」（民法第九十八條）。經查：
      （一）黃炳清與黃水來兄弟二人本在台南東山地區「放貸取利」為業。原告訴
            狀所載：民國五十七年「訂約買賣農地持分」云者，並非雙方該項締約
            之真意與實情。該件合約（債權行為）之真義實為「借貸新台幣七二、
            四００元」，雙方僅是借用土地買賣之合約行為以為包裝而已。此即前
            述「通謀虛偽意思表示 (買賣)而隱藏他項法律行為 (借貸)」之實情所
            在。
    ３系爭買賣合約另隱藏典權之法律性質：
      另就本件合約之履行方法言之，貸方 (買方)於訂約後要求借方 (賣方)將系爭
      土地交付占有並供黃某耕種使用收益。買方雖已收取賣方之產權過戶文件而置
      放多年一直不辦過戶；依照雙方此種履行情形印證，雙方上述「利用土地，進
      行借貸」之情形，實與民法第九一一條規定「（一方）支付典價，占有他人之
      不動產而為使用收益」之典權，更為符合雙方締約之真意。如今，貸方已經占
      有系爭土地使用收益逾三十年，本件借貸合約所存在之典權權利，應準用民法
      第九一二條立法意旨，亦堪認定貸方已無繼續占有使用系爭土地之權利；本件
      買賣合約則應依民法第八十七條第一項規定而歸於無效，至於訴外人黃水來或
      黃莊素蘭二人分別於民國六十三年及七十九年關於「借貸稻谷五萬台斤」或「
      借貸稻谷三十五萬台斤」之抵押權登記，實乃黃炳清利用上揭二人名義而為保
      障上述「借貸（支付典價）」之權利，雙方又做成另外一個「通謀虛偽之抵押
      登記」而已。
    ４黃水來已利用借貸法律關係對系爭土地實施抵押權執行拍賣手段：
      黃水來及原告等人已經利用上揭兩項抵押權登記而對被告實施抵押權，顯見原
      告亦明知：本件買賣合約應因「通謀無效」或因已經罹於時效而不能請求買方
      關於土地產權移轉登記之履行，否則，原告暨黃水來共同利用同一件法律事實
      （交付新台幣七二、四００元之借款）卻以前後兩個訴訟而向被告重覆請求「
      返還抵押借款」暨請求「移轉產權過戶」之權利，自有未當。
（三）原告並未交付價金，故而無權請求土地之移轉登記：
      原告在本案主張「買賣價金由黃炳清及黃水來兄弟二人共同支出」；唯查（一
      ） 買賣合約係由黃炳清一人具名簽立，黃炳清並無交付價金之證據。（二）
      六十三年之抵押權登記（借貸稻谷五萬台斤）係由黃水來一人出面登記而僅載
      明黃水來一人為債權人。（三）七十九年抵押權登記（借貸稻谷三十五萬台斤
      ）則由黃莊素蘭（黃水來配偶）為債權人出面登記。為何以上各項書面內容（
      證物）均與原告在本案起訴狀所載買賣及給付價金之事實不符？究竟前後兩案
      何者為實情？為何前後兩案所涉事實完全互為矛盾？顯見原告並未支付價金於
      郭昭良。
（四）原告所主張五十七年之買賣契約，因嗣後不能而為給付不能：
      退步言之，縱認本件買賣合約仍然有效成立；唯上開買賣合約所約定之給付標
      的（農地持分），則於訂約後之民國六十二年九月三日政府訂頒農業發展條例
      第三十條禁止農地之分割及移轉，本合約依民法第二二五條變成不可歸責於雙
      方事由而致嗣後的給付不能；本件合約應自民國六十二年起因嗣後的法律給付
      不能，被告主張解除契約而溯及失效。
（五）原告所主張七十二年三月二十二日之買賣契約為自始給付不能而無效：
      民國六十二年九月三日訂頒之農業發展條例第三十條規定禁止農地之分割及移
      轉，七十二年三月二十二日該法律之拘束力仍有效存在，故而當時買賣契約約
      定之買賣及移轉係以不能之給付為契約之標的，依民法第二四六條第一項之規
      定，該買賣契約為無效。
（六）原告已自承系爭買賣契約為無效：
      原告及黃水來於前案訴訟中，將與本案同一之涉訟事實，更正主張為：本件買
      賣價金已經因為買賣契約不能履行而變更為「損害賠償之債」云云，據而對被
      告請求損害賠償，本件買賣合約亦已如原告所主張因故不能履行，價金已轉化
      為損害賠償之債，是則原告竟另行主張履行契約請求土地所有權移轉登記，此
      乃二相矛盾不能併存之法律請求，原告本件訴訟之請求當然不能存在。
（七）系爭二份買賣契約，均應罹於十五年之消滅時效：
      依買賣契約請求移轉標的物所有權之請求權，其消滅時效為十五年，系爭買賣
      契約分別簽訂於五十七年四月二十五日及七十二年三月二十二日，原告依買賣
      契約移轉所有權之請求權分別發生於五十七年四月二十日日及七十二年三月二
      十二日，故而原告係罹於十五年之請求權消滅時效後才提出本件訴訟，被告自
      得為已經罹於時效而消滅之抗辯。
三、證據：提出１八十七年度上更二字第四四號第三審上訴理由狀一份為憑。
    理    由
甲、程序方面：
一、本件原告起訴時所為訴之聲明，原分為先位聲明即－被告應將坐落台南縣東山鄉
    ○○○段一六八地號、田、八三四二平方公尺土地分割為甲、乙二部分後，甲部
    分為二五００平方公尺，乙部分為五八四二平方公尺，並將乙部分五八四二平方
    公尺移轉登記為原告所有。備位聲明即－被告應將坐落台南縣東山鄉○○○段一
    六八地號田八三四二平方公尺土地之應有部分八三四二分之五八四二移轉登記為
    原告所有。嗣於民國（下同）八十九年二月十六日將訴之聲明更正為－被告應將
    坐落台南縣東山鄉○○○段一六八地號、田、八三四二平方公尺土地之應有部分
    八三四二分之七二二七移轉登記為原告所有。被告則以原告先後所為訴之聲明，
    已有變更及擴張之情事，表明不予同意。
二、按「訴狀送達後，原告不得將原訴變更或追加他訴。但有下列各款情形之一者，
    不在此限：一、請求之基礎事實同一者。四、因情事變更而以他項聲明代最初之
    聲明者。」八十九年二月九日修正公佈，同年月十一日起生效施行之民事訴訟法
    第二百五十五條第一項第一、四款定有明文。本件原告起訴狀原以先位聲明及備
    位聲明請求，嗣捨棄先位聲明，直接以備位聲明為請求，並將原備位聲明所請求
    移轉登記之持分八三四二分之五八四二擴張為八三四二分之七二二七，其中所為
    先位聲明之捨棄並無關於訴之變更；另擴張部分即請求移轉登記持分八三四二分
    之一三八五，係基於系爭土地原屬農地，因土地法業於八十九年一月二十六日修
    正公佈，將原第三十條所規定農地不得移轉為共有之規定刪除，農地已可登記為
    共有，乃基於同一買賣契約，將原請求移轉登記之八三四二分之五八四二擴張為
    八三四二分之七二二七，核與前揭規定無違，應予准許。被告抗辯不同意原告所
    為訴之聲明之變更或擴張云云，為無理由，核先敘明。
乙、得心證之理由：
一、本件原告起訴主張：被告之父郭昭良於民國五十七年五月間，將其所有坐落東山
    鄉○○○段一六八地號、田、八三四二平方公尺土地持分八三四二分之七三五七
    出賣予原告之夫黃炳清，雙方訂有契約書，並將其五十七年三月八日所領印鑑証
    明書交予黃炳清。郭昭良嗣於七十二年三月二十二日為其未出賣部分土地之出入
    ，向黃炳清買回土地持分八三四二分之一三０，使黃炳清所承買土地持分減少，
    成為八三四二分之七二二七，當時因受法令之限制，不得辦理農地持分之移轉登
    記，雙方乃訂立買賣契約書，載明「價款全部結清」、「本件買賣因法令限制，
    不得持分共有登記，日後法令修改後，始辦理移轉登記手續，出賣人應無條件提
    供印鑑証明書、印章等，不得藉口刁難或無理要求，並放棄先訴抗辯權」等語。
    郭昭良又將其七十二年三月三日所領印鑑証明一紙交付予黃炳清。買賣之後，郭
    昭良將其所出賣部分之土地交付承買人黃炳清及訴外人黃水來並以紅磚築牆，將
    其所保留未出賣部分圍起來，嗣又在其買回去部分敷設水泥，做其出入之通路之
    用，往年政府對農地有課田賦，郭昭良接到田賦代金繳納通知單或通知書時，均
    交給黃炳清，由黃炳清向政府繳納，黃炳清於七十四年十二月十一日去世，黃炳
    清去世之後，系爭農地之田賦也均繼續由原告繳納。郭昭良於八十一年九月十九
    日去世，被告為其繼承人之一，系爭土地已由被告辦妥遺產分割繼承登記，登記
    為被告一人所有；黃炳清於七十四年十二月十一日去世，其繼承人為原告及子女
    黃昭元、黃描婷、黃昭瑋共四人，黃炳清承買土地之權利，由原告與其子女共同
    繼承，該權利係債權，在全體繼承人同意之下，該債權可移轉，繼承人黃昭元、
    黃描婷、黃昭瑋三人均外出不在鄉下從耕，其母親即原告一人在鄉下從事農耕，
    將系爭農地登記為原告一人，較符合實情，黃昭元、黃描婷、黃昭瑋三人乃將本
    件買賣之債權移轉予原告一人，並於八十九年二月二日將債權移轉之事實通知被
    告。依原土地法第三十條及農業發展條例第三十條，一宗農地不得辦理持分之移
    轉登記，本年政府之農業政策變動，八十九年一月二十六日修改土地法及農業發
    展條例，將該限制之規定刪除，則單獨一人所有之農地，可將其一部分出賣並辦
    理移轉登記。土地出賣人郭昭良去世後，其就本件買賣契約之義務，由被告繼承
    。債權之移轉，經讓與人或受讓人向債務人通知即生效力，土地承買人黃炳清就
    本件買賣之債權，由其繼承人則原告與黃昭瑋、黃描婷、黃昭瑋繼承後，已由全
    体繼承人之同意，移轉予原告一人，並已通知被告，原告茲依据買賣關係請求被
    告應履行出賣人之義務，被告應將系爭土地之應有部分八三四二分之七二二七移
    轉登記為原告所有。
二、被告則以：１買賣契約並非真正、２七萬二千四百元是借款而非買賣價金、３系
    爭買賣合約另隱藏典權之法律性質、４黃水來已利用借貸法律關係對系爭土地實
    施抵押權執行拍賣手段、５原告並未交付價金，故而無權請求土地之移轉登記、
    ６原告所主張五十七年之買賣契約，因嗣後不能而為給付不能、７原告所主張七
    十二年三月二十二日之買賣契約為自始給付不能而無效、８原告已自承系爭買賣
    契約為無效、９系爭二份買賣契約，均應罹於十五年之消滅時效等項資為抗辯。
三、原告主張原告之被繼承人黃炳清於五十七年四月二十五日向被告之被繼承人郭壬
    辰  (後更名為郭昭良)購買座落台南縣東山鄉○○○段第一六八地號、田、面積
    零點八三四二公頃之持分八三四二分之七三五七，嗣於七十二年三月二十二日因
    郭昭良又買回路地即持分八三四二分之一三０，黃炳清所餘持分為八三四二分之
    七二二七等事實，業據原告提出五十七年四月二十五日訂立之契約書影本暨郭壬
    辰之印鑑證明、七十二年三月二十二日訂立之買賣契約書暨郭昭良之印鑑證明、
    郭昭良之戶籍謄本、黃炳清之繼承系統表暨戶籍謄本等為證，堪認為真實。被告
    雖抗辯系爭二份買賣契約書並非真正，並要求為筆跡鑑定，惟系爭二份契約書上
    ，關於出賣人郭壬辰及其後更名之郭昭良所蓋用之印章，確係其向戶政機關所申
    請之印鑑證明，且被告在另案對訴外人黃水來提起請求塗銷抵押權之訴（本院八
    十四年度訴第三四九號、台灣高等法院台南分院八十七年度上更（二）字第四四
    號）時，對系爭買賣契約書之真正並不爭執，此有台灣高等法院台南分院八十七
    年度上更（二）字第四四號判決書可稽（見該判決書第二十頁第一行），益足認
    該二份買賣契約書確係被告之父郭昭良（即郭壬辰）親自訂立，被告在本件始抗
    辯系爭買賣契約書並非真正云云，核不足採。
四、依郭壬辰與黃炳清於五十七年四月二十五日所簽訂之契約書，雙方約定買賣價金
    為七萬二千四百元，另於七十二年三月二十二日更新訂立之買賣契約書上記載「
    價款全部付清」，是該七萬二千四百元確係價金，且均已付清，被告空言抗辯「
    七萬二千四百元是借款而非買賣價金」、「原告並未交付價金」云云，並未舉證
    以實其說，其上揭二點抗辯自屬無憑。
五、至於系爭二份買賣契約書，其關於買賣之標的及價金均書立明確，此外並無任何
    關於有何典權或其他隱藏之法律行為之相關記載，是被告雖抗辯「系爭買賣合約
    另隱藏典權之法律性質」云云，亦無證據證明，此抗辯仍不足採。至於訴外人黃
    水來利用借貸法律關係對系爭土地實施抵押權執行拍賣程序，其權源係來自於抵
    押權設定登記，其有無理由應依抵押權之效力而定，核與本件原告請求履行買賣
    契約無涉。
六、查系爭土地地目屬田，使用分區為「特定農業區」，依八十九年一月二十八日生
    效施行前之土地法第三十一條規定，私有農地不得移轉為共有，苟因農地買賣而
    需移轉為共有，固因違反法律之規定，屬法律不能而無效，惟苟當事人約定於不
    能之情事除去後始為登記者，則其契約仍不能謂之無效。本件依郭昭良與黃炳清
    間於七十二年三月二十二日所簽訂之買賣契約書第十四項明確約定「本件買賣因
    法令限制不得持分共有登記，待日後法令修改後，始辦理移轉登記手續．．．」
    ，顯見其二人間已有在不能之情形除去後，始辦理移轉登記之約定，則該契約並
    違反法律之強制規定，自仍應認定其為有效之契約，而請求權時效之起算，以請
    求權得行使之時起，系爭土地雖屬農地，依舊土地法第三十條之規定，不得登記
    為共有，然土地法業於八十九年一月二十八修正生效，其原第三十條之規定業經
    刪除，是本件請求移轉登記自係於八十九年一月二十八日始得請求，從而被告所
    抗辯之「五十七年之買賣契約，因嗣後不能而為給付不能」、「七十二年三月二
    十二日之買賣契約為自始給付不能而無效」、「系爭二份買賣契約，均應罹於十
    五年之消滅時效」云云，均不足採。
七、至於被告所抗辯之「原告已自承系爭買賣契約為無效」乙節，依其所述之事由「
    原告及黃水來於前案訴訟中，將與本案同一之涉訟事實，更正主張為：本件買賣
    價金已經因為買賣契約不能履行而變更為『損害賠償之債」云云，據而對被告請
    求損害賠償，本件買賣合約亦已如原告所主張因故不能履行，價金已轉化為損害
    賠償之債」等語。惟另案訴請塗銷抵押權之訴中，本件原告及黃炳清之全體繼承
    人雖對該事件為訴訟參加為被上訴人，其在該件所主張之內容亦均關於抵押權之
    設定問題，並無何如被告所主張之其有何自承系爭買賣契約無效之內容，被告空
    言原告已有此自承云云，毫無憑籍，自不足採。
八、綜上所陳，被告所為抗辯均不足採。兩造之被繼承人黃炳清及郭昭良間買賣契約
    之效力迄仍存在。原告主張系爭土地業於八十一年十二月八日因繼承而登記為被
    告所有之事實，亦經原告提出系爭土地登記謄本乙份為憑；另黃炳清於七十四年
    十二月十一日死亡後，其繼承人計有原告乙○○○（配偶）及三名子女黃昭元、
    黃描婷、黃昭瑋，此亦有原告所提繼承系統表及戶籍謄本為憑。查本於買賣契約
    之移轉登記請求權既屬黃炳清之遺產，原屬其繼承人即原告及三名子女之公同共
    有財產，而其三名子女業將此請求權全數讓與於原告，並將債權讓與之事由通知
    被告，已於八十九年二月二日達到被告，此有原告所提台南郵局第十五支局（南
    門路郵局）第八七號存證信函暨其回執在卷足憑，其債權讓與通知業生效力，從
    而原告本於繼承之法律關係，請求被告履行買賣契約，將系爭土地所有權持分八
    三四二分之七二二七移轉登記於原告所有，自無不合，應予准許。
九、因本案事證已臻明確，兩造其餘主張陳述及所提之證據，均毋庸再予審酌，附此
    敘明。
十、據上論斷：本件原告之訴為有理由，並依民事訴訟法第七十八條判決如主文。
中      華      民      國    八十九    年      五      月    十  七    日
                              臺灣臺南地方法院民事第二庭
~B法      官  王  國  忠
右為正本係照原本作成。
如對本判決上訴，須於判決送達後廿日內向本院提出上訴狀。
中      華      民      國    八十九    年      五      月    十  七    日
~B法院書記官  翁  心  欣


司法院資訊處製作；財團法人民間司法改革基金會備份。
